ACORDAO-COMPLETO-2538392

ACÓRDÃO 2303/2022 ATA 40/2022 - PLENÁRIO

VISTOS, relatados e discutidos estes autos de recurso de revisão interposto por Carlos José Castro Marques contra o Acórdão 941/2019-TCU-Segunda Câmara;
ACORDAM os Ministros do Tribunal de Contas da União, reunidos em sessão do Plenário, ante as razões expostas pelo relator e com fundamento no artigo 35 da Lei 8.443/1992, em: 
9.1. conhecer, com fundamento no art. 35, inciso II, da Lei 8.443/1992, do recurso de revisão interposto pelo Sr. Carlos José Castro Marques, uma vez atendidos os pressupostos de admissibilidade;
9.2. encaminhar o presente processo à Secretaria de Recursos deste Tribunal, para a adoção das providências de sua alçada.

Recurso de revisão contra acórdão que julgou irregulares as contas do recorrente, com condenação em débito e multa, em razão de irregularidades na execução de convênio que teve por objeto "apoiar a implementação do Projeto denominado São João de Boqueirão-PB de 2008".

Município de Boqueirão - PB.

3. Recorrente: Carlos José Castro Marques (XXX.964.424-XX).

VITAL DO RÊGO

Ministro Vital do Rêgo.

13.1. Ministros presentes: Antonio Anastasia (na Presidência), Walton Alencar Rodrigues (Relator), Benjamin Zymler, Augusto Nardes, Vital do Rêgo (Revisor) e Jorge Oliveira.
13.2. Ministro com voto vencido: Walton Alencar Rodrigues (Relator).
13.3. Ministros-Substitutos convocados: Augusto Sherman Cavalcanti e Marcos Bemquerer Costa.
13.4. Ministro-Substituto presente: Weder de Oliveira.

WALTON ALENCAR RODRIGUES

Ministro Aroldo Cedraz.

Adoto, como relatório, a instrução da Serur (peças 107 a 109) : 
	Instrução de Admissibilidade de Recursos

	1.
	Identificação do Processo

	TC - Processo 026.427/2015-0
	Espécie Recursal: Recurso de revisão.

	Natureza do Processo: Tomada de Contas Especial.Unidade Jurisdicionada: Prefeitura Municipal de Boqueirão - PB.
	Peça Recursal: R003 - (Peças 100 a 105) .Deliberação Recorrida: Acórdão 941/2019-TCU-Segunda Câmara - (Peça 27) .

	Nome do Recorrente:
	Procuração:
	
	Carlos José Castro Marques
	Peça 99
	
		2.
	Exame Preliminar

		2.1.
	Preclusão Consumativa

	O recorrente está interpondo recurso de revisão contra o Acórdão 941/2019-TCU-Segunda Câmara pela primeira vez?
	Sim

		2.2.
	Tempestividade

O recurso de revisão foi interposto dentro do prazo previsto na Lei Orgânica e no Regimento Interno do TCU?

	Nome do Recorrente
	Data DOU
	Interposição
	Resposta

	Carlos José Castro Marques
	22/2/2019 (DOU) 
	31/3/2022 - DF
	Sim

	Impende ressaltar que foi considerada, para efeito de contagem de prazo, a data de publicação no Diário Oficial da União (D.O.U) do acórdão condenatório, a saber, o Acórdão 941/2019-TCU-Segunda Câmara (Peça 27) . 

		2.3.
	Legitimidade

	Trata-se de recurso interposto por responsável/interessado habilitado nos autos, nos termos do art. 144 do RI-TCU? 
	Sim

		2.4.
	Interesse

	Houve sucumbência da parte?
	Sim

		2.5.
	Adequação

	O recurso indicado pelo recorrente é adequado para impugnar o Acórdão 941/2019-TCU-Segunda Câmara?
	Sim

		2.6.
	Requisitos Específicos

	Foram preenchidos os requisitos específicos para o recurso de revisão?
	Não

	Para análise do presente requisito, verifica-se oportuna a realização de breve histórico dos autos.
Trata-se de Tomada de Contas Especial (TCE) instaurada pela Coordenação de Contabilidade do Ministério do Turismo (MTur) , em desfavor do Sr. Carlos José Castro Marques, ex-prefeito municipal de Boqueirão/PB, gestão 2005/2008, por irregularidades na execução física e financeira do Convênio 600/2008. 
A avença tinha por objeto "apoiar a implementação do Projeto denominado 'São João de Boqueirão-PB de 2008" (peça 2, p. 37-53) e vigeu entre 16/6/2008 e 1/9/2008, com prazo de trinta dias para apresentação da prestação de contas. Para tanto, foram previstos recursos da ordem de R$ 157.500,00, dos quais R$ 150.000,00 foram repassados pelo concedente e R$ 7.500,00 corresponderam à contrapartida do convenente. 
No âmbito desta Corte de Contas, foi realizada a citação do responsável pela falta de comprovação de parte das despesas de divulgação e infraestrutura e pela incerteza em relação ao pagamento das bandas e artistas participantes do evento. Também foi constatada infração à norma regulamentar devido ao uso da modalidade de licitação convite em vez de pregão para aquisição de divulgação e infraestrutura do evento, que, por não ter causado débito, foi proposta a audiência do então gestor. 
A defesa ofertada possibilitou elidir parte das falhas em questionamento, permanecendo, contudo, as seguintes irregularidades (voto à peça 28, p. 1-2) : 
a) não apresentação da documentação comprobatória quanto a anúncios de rádio, balões e cabines sanitárias; 
b) contratação da empresa Sheila Promoções e Eventos, por inexigibilidade de licitação, para fornecer os serviços referentes às atrações artísticas, fundamentada numa carta de exclusividade conferida pelos representantes dos artistas, especialmente para o dia e localidade do evento; e 
c) não apresentação de recibos dos cachês supostamente pagos, impedindo afirmar que o montante pago à referida empresa corresponde à soma dos valores que foram efetivamente pagos aos artistas que se apresentaram no evento.
Posto isso, o processo foi apreciado por meio do Acórdão 941/2019-TCU-Segunda Câmara, relator Ministro Aroldo Cedraz, que julgou irregulares as contas do responsável e lhe aplicou débito e multa (peça 27) .
Posteriormente, o ex-gestor interpôs recurso de reconsideração (peças 37-39) , o qual foi conhecido e, no mérito, teve seu provimento negado, nos termos do Acórdão 12538/2020-TCU-Segunda Câmara, relator Ministro Augusto Nardes (peça 64) . 
Em seguida, foram opostos embargos de declaração (peça 75) , os quais foram conhecidos e, no mérito, rejeitados, conforme o Acórdão 5023/2021-TCU-Segunda Câmara (peça 80) . 
Neste momento, o responsável interpõe recurso de revisão, com fundamento no art. 35 da Lei 8.443/1992, em que argumenta que:
a)	as provas já colacionadas aos autos são aptas a comprovar as despesas com inserções de rádio, não tendo havido prejuízo ao erário, cabendo adotar a conclusão da Nota Técnica 79/2011 que aceitou 106 inserções de rádio como comprovadas somadas às 60 inserções contidas no mapa encaminhado pelo convenente. Tal entendimento encontra-se em linha com a posição esposada pelo MPTCU (peça 100, p. 6-9) ;
b)	quanto às cabines sanitárias, há foto nos autos que demonstra seu uso no evento. Ademais, não havia previsão normativa para a apresentação de fotos ou filmes para esse item (peça 100, p. 9-12) ;
c)	no tocante aos balões, há de se considerar a baixa materialidade desse item (R$ 675,00) , devendo, ser excluída da presente tomada de contas sem imputação de débito ou multa pecuniária aplicada, diante da ausência de dano ao erário (peça 100, p. 12) ;
d)	quanto às bandas, a condenação residiu na suposta ausência de juntada de documentos fiscais comprobatórios do recebimento desses cachês pelos artistas, pagos pela empresa Sheila Promoções e Eventos. Contudo, a Nota Técnica 490/2013 atesta que houve a execução do objeto, havendo nos autos diversos documentos que indicam a realização do evento. Ou seja, a execução física foi devidamente aprovada. Assim, é possível relevar a ausência de contrato e notas fiscais, visto haver outros elementos nos autos que permitem formar a convicção do nexo de causalidade entre a despesa e o recurso financeiro, como é o caso das cartas de exclusividade já juntadas a esta TCE (peça 100, p. 12-20) ;
e)	restaram consignadas, no âmbito da Ação de Improbidade 0000250-38.2013.4.05.8201, com trâmite na Justiça Federal da Paraíba, a comprovação da efetiva realização do evento com apresentação das bandas e contratação de equipamentos como palco, som, luz, bem como a ausência de dolo e dano ao erário. Tal conclusão deve ser estendida à esfera administrativa (peça 100, p. 21-26) .
Solicita, ainda, que seja concedido efeito suspensivo (peça 100, p. 1) .
Ato contínuo, anexa aos autos os seguintes documentos [documentos já constantes dos autos]:
1)	declarações e comprovantes de veiculação de anúncios (peça 101) [peça 3, p. 27-29, peça 38, p. 130-134];
2)	fotos e reportagens jornalísticas (peça 102) [peça 1, p. 149-153; peça 2, p. 27-29];
3)	declarações (peça 103) [peca 37, p. 68, peça 38, p. 56, 60-65];
4)	declarações e recibos da empresa Sheila Promoções e Eventos (peça 104) [peça 1, p. 71-76]; 
5)	cartas de exclusividade (peça 105) [peça 38, p. 61-71, 88-98].
O recurso de revisão se constitui em espécie recursal de sentido amplo, verdadeiro procedimento revisional, com índole jurídica similar à ação rescisória, que objetiva a desconstituição da coisa julgada administrativa. Além dos pressupostos de admissibilidade comuns a todos os recursos (tempestividade, singularidade e legitimidade) , o recurso de revisão requer o atendimento dos requisitos específicos indicados nos incisos do art. 35 da Lei 8.443/92: I - erro de cálculo; II - falsidade ou insuficiência de documentos em que se tenha fundamentado o acórdão recorrido; e III - superveniência de documentos novos com eficácia sobre a prova produzida.
Do exame do recurso constata-se que o recorrente se limitou a invocar hipótese legal compatível com o recurso de revisão, sem, contudo, satisfazê-la materialmente.
Meros argumentos e teses jurídicas representam elementos ordinários que somente justificariam o seu exame em sede de recurso de reconsideração, espécie recursal prevista no art. 33 da Lei 8.443/92. Entendimento diverso iria descaracterizar a natureza excepcional e revisional do recurso de revisão, que se assemelha à ação rescisória no âmbito do processo civil.
Cabe destacar que as repercussões da decisão judicial referente à Ação de Improbidade 0000250-38.2013.4.05.8201 já foram devidamente analisadas nos presentes autos, no âmbito do recurso de reconsideração interposto previamente (voto à peça 65) . 
Superado este exame, resta prejudicado o pedido para concessão de efeito suspensivo com base em fumus boni iuris e periculum in mora, pois não se verificam condições de admissibilidade para o próprio recurso interposto. Por óbvio, como o recurso não merece conhecimento, não há que se falar em efeito suspensivo com base em cautelar.
Ante o exposto, o recurso não atende aos requisitos específicos de admissibilidade do recurso de revisão estabelecidos no art. 35 da Lei 8.443/92.

		2.7.
	Observações

	2.7.1. Análise da prescrição 
A rigor, prescrição é matéria de mérito (é instituto de direito material, que atinge diretamente a pretensão) . Como tal, só deveria ser analisada se o recurso fosse conhecido. Há, porém, uma relevante distinção a ser feita no processo de controle externo, conforme orientação fixada no Acórdão 420/2021-TCU-Plenário (rel. min. Raimundo Carreiro) : 
a) se o processo de cobrança executiva ainda não foi encaminhado para o órgão credor, com o envio das informações necessárias ao órgão credor, o exame da prescrição é ainda oportuno, devendo ser realizado até mesmo de ofício (caso não conhecido o recurso) , ante os inconvenientes de se encaminhar à cobrança judicial dívidas já prescritas; 
b) se o processo de cobrança executiva já foi constituído e encaminhado ao órgão credor, o Tribunal não deve reapreciar o julgamento, de ofício, dada a presunção de liquidez e certeza de que se reveste o título condenatório e por já estar encerrada sua jurisdição. Nesse caso, as defesas que o responsável queira opor à execução (e a prescrição é uma das defesas possíveis) devem ser postuladas perante o juízo competente. 
Nos termos do voto condutor do citado acórdão, "essa atuação excepcional [do TCU] de examinar a prescrição depois do trânsito em julgado é legítima apenas quando ainda não for iniciada a próxima fase, de cobrança executiva, que já está sujeita a outra jurisdição". 
No caso concreto, o processo de cobrança executiva já foi constituído (TC Processo 037.555/2021-9, apenso) e o Ministério Público junto ao TCU já encaminhou ao órgão credor as informações necessárias à cobrança judicial da dívida (ofício de peça 25 do processo de CBEx) . Logo, não mais é oportuna a análise da prescrição pelo TCU, de ofício, conforme decidido no Acórdão 420/2021-TCU-Plenário.

		3
	Conclusão da Instrução Preliminar

	Em virtude do exposto, propõe-se:
3.1 não conhecer do recurso de revisão interposto por Carlos José Castro Marques, por não atender aos requisitos específicos de admissibilidade, nos termos do artigo 35 da Lei 8.443/92, c/c artigo 288 do RI/TCU;
3.2 encaminhar os autos ao gabinete do relator competente para apreciação do recurso;
3.3 à unidade técnica de origem, dar ciência ao recorrente e aos órgãos/entidades interessados do teor da decisão que vier a ser adotada, encaminhando-lhes cópia.

Alysson Cássio Barbosa da Silva (OAB/PB 14.233) e Paulo Ítalo de Oliveira Vilar (OAB/PB 14.233).

Procurador Marinus Eduardo De Vries Marsico.

RECURSO DE REVISÃO. CONVÊNIO. PREENCHIMENTO DOS REQUISITOS DE ADMISSIBILIDADE. CONHECIMENTO. ENCAMINHAMENTO DO PROCESSO PARA ANÁLISE DE MÉRITO DA UNIDADE TÉCNICA.

TOMADA DE CONTAS ESPECIAL (TCE)

Secretaria de Recursos (Serur).

Trata-se de recurso de revisão, em sede de Tomada de Contas Especial, interposto por Carlos José Castro Marques contra o Acórdão 941/2019-TCU-Segunda Câmara, de relatoria do E. Ministro Aroldo Cedraz.
O recurso de revisão requer o atendimento dos requisitos específicos indicados nos incisos do art. 35 da Lei 8.443/92, quais sejam: I - erro de cálculo; II - falsidade ou insuficiência de documentos em que se tenha fundamentado o acórdão recorrido; e III - superveniência de documentos novos com eficácia sobre a prova produzida.
O recorrente não conseguiu demonstrar ter atendido a nenhuma das hipóteses legais compatíveis com o recurso de revisão. 
Argumentos e teses jurídicas representam elementos ordinários, cuja apreciação é usual em sede de recurso de reconsideração, espécie recursal prevista no art. 33 da Lei 8.443/92, mas não ensejam o conhecimento do recurso de revisão, espécie de recurso de fundamentação vinculada estritamente às hipóteses definidas em lei.
Ressalto ainda que as repercussões da decisão judicial referente à Ação de Improbidade 0000250-38.2013.4.05.8201 já foram devidamente analisadas nos presentes autos, no âmbito do recurso de reconsideração interposto previamente, não caracterizando a superveniência de documentos novos com eficácia sobre a prova produzida
Acolho, pois, a manifestação da Serur, que entendeu que a peça recursal não atende aos requisitos de admissibilidade específicos do recurso de revisão, estabelecidos no art. 35 da Lei 8.443/92, razão pela qual o TCU não deve conhecer do presente recurso.
Ante o exposto, voto por que o Tribunal acolha a minuta de acórdão que ora submeto à apreciação do colegiado, nos seguintes termos:
"9.1. não conhecer do recurso de revisão interposto por Carlos José Castro Marques;
9.2. dar ciência da presente decisão ao recorrente e aos demais interessados."
TCU, Sala das Sessões, em 22 de junho de 2022.
WALTON ALENCAR RODRIGUES 
Relator

Em exame, recurso de revisão interposto pelo Sr. Carlos José Castro Marques, ex-prefeito do município de Boqueirão/PB, contra o Acórdão 941/2019-TCU-Segunda Câmara, por meio do qual suas contas foram julgadas irregulares, com condenação em débito e aplicação de multa.
A condenação foi motivada pela constatação de irregularidades na execução física e financeira do Convênio 600/2008, que tinha por objeto "apoiar a implementação do Projeto denominado 'São João de Boqueirão-PB de 2008", relacionadas à não apresentação da documentação comprobatória do material publicitário e da disponibilização das cabines sanitárias, ambos previstos no plano de trabalho, e em especial, devido à ausência dos recibos de cachês pagos aos artistas que se apresentaram no evento.
O ilustre relator, anuindo à proposta da secretaria especializada, propõe não conhecer do recurso, por entender que o apelo não atende aos requisitos de admissibilidade específicos do recurso de revisão, estabelecidos no art. 35 da Lei 8.443/92.
Com as vênias de estilo, discordo do posicionamento em questão, por entender presentes os requisitos de admissibilidade do recurso em apreço, consoante o inciso II do art. 35 da Lei 8.443/1992.
O recorrente alegou que a exigência, na prestação de contas, da apresentação de provas a cuja produção não se encontrava originalmente obrigado por força dos termos do Convênio 600/2008 levou, erroneamente, à conclusão de que suas contas eram irregulares e que os correspondentes valores inquinados deveriam ser por ele ressarcidos. Refere-se o apelante, particularmente, à exigência de apresentação de cachê para comprovar o nexo financeiro entre o recurso federal recebido pelo município e o repassado ao artista, cuja previsão não constava do termo de convênio assinado.
Dito de outra forma, a alegação do recorrente na presente fase recursal é de que as irregularidades do rol de imputações ao gestor não podem ser consideradas válidas por insuficiência de documentos que lhes deem suporte. Ora, a previsão para conhecimento de recurso de revisão nessa situação consta expressamente do inciso II do art. 35 da Lei 8.443/1992:
Art. 35. De decisão definitiva caberá recurso de revisão ao Plenário, sem efeito suspensivo, interposto por escrito, uma só vez, pelo responsável, seus sucessores, ou pelo Ministério Público junto ao Tribunal, dentro do prazo de cinco anos, contados na forma prevista no inciso III do art. 30 desta Lei, e fundar-se-á:
 (...) 
II - em falsidade ou insuficiência de documentos em que se tenha fundamentado a decisão recorrida;
A apreciação dos elementos que fundamentaram o acórdão condenatório, se fundados ou não em documentos que lhes deem suporte (art. 35, II, da Lei 8.443/1992) , só é possível se o processo avançar para a fase de exame do mérito, momento em que será feita a devida valoração das provas e fundamentos da deliberação recorrida.
Tal medida resguarda os princípios da ampla defesa, da racionalização processual e da busca da verdade material, que norteiam os processos nesta Corte de Contas.
Sem pretender adentrar o mérito do recurso, e a partir de um exame apenas perfunctório da presente fase de análise admissional, não posso deixar de destacar, no caso concreto, que o Convênio 600/2008, firmado entre a municipalidade e o Ministério do Turismo não previa, de fato, a obrigatoriedade de apresentação de comprovação de cachê, exigência essa que somente foi incluída nas avenças após 2010 por aquela pasta.
Não obstante isso, a condenação ora recorrida foi justificada, dentre outras irregularidades, exatamente em virtude da não apresentação de comprovação do cachê dos artistas que se apresentaram no evento. 
Ao negar provimento ao recurso de reconsideração do gestor, o voto condutor do Acórdão 12538/2020-TCU-Segunda Câmara assim destacou, verbis:
22.Ocorre que, no presente caso, independentemente da ausência de indícios de superfaturamento no valor dos cachês, não foram apresentados documentos fiscais comprobatórios do recebimento desses cachês pelos artistas, o que impede a formação do nexo de causalidade entre o valor repassado e o pagamento realizado à empresa, e justifica, portanto, a manutenção do débito imputado pela integralidade do valor contratado (R$ 87.645,00) .
Embora evidenciada a ausência de indícios de superfaturamento no valor dos cachês, fundamentou a negativa de provimento do recurso o entendimento de que a falta desses documentos afetaria o nexo de causalidade, a despeito de, comprovadamente, tal exigência não ter constado dos termos do convênio.
A propósito, cabe ressaltar que nunca houve entendimento pacífico neste Tribunal acerca dos processos que tratam de convênio do Ministério do Turismo para apoio a eventos festivos. Mesmo após a prolação do Acórdão 1435/2017-TCU-Plenário, em sede de consulta (cuja resposta deve ter caráter normativo) sobre o tema da contratação de artistas, o assunto não foi devidamente uniformizado.
Destaco ainda que mesmo após precedente apreciado no Plenário em que foi dispensada a exigência de comprovação de pagamento de cachê em convênio firmado antes de 2010 (em cujos termos não constava tal obrigação) , decisões diversas continuaram a ser exaradas - e o impasse jurisprudencial persiste até hoje.
Por todo o exposto, o recebimento do presente recurso é medida prudente e necessária, porquanto a condenação em apreço, ao que tudo indica, não encontra guarida nos documentos que compõem os autos (art. 35, inciso II, da Lei 8.443/1992) . 
Assim, há de se superar a fase de admissibilidade do recurso, com fulcro no art. 35, inciso II, da Lei 8.443/1992, em função da alegação de condenação à míngua de documentos que sustentem a irregularidade imputada ao responsável.
Como este é o último recurso à disposição do interessado para que se avalie sua conduta no caso concreto, o que poderemos ter, no limite, é a exaração de decisão antijurídica por esta Corte de Contas, na medida em que poderá ser aplicada solução distinta para casos idênticos já deliberados anteriormente, em absoluto arrepio ao princípio da verdade material que rege este Tribunal.
Diante do exposto, renovando vênias por dissentir do nobre relator, julgo atendidos os pressupostos de admissibilidade previstos no art. 35, inciso II, da Lei 8.443/1992, motivo pelo qual proponho seja conhecido o recurso e encaminhado seu exame à Secretaria de Recursos, na forma regulamentar, que poderá analisar a questão de forma mais aprofundada no exame de mérito.
	Ante o exposto, voto pela aprovação do acórdão que ora submeto à apreciação deste Colegiado.
TCU, Sala das Sessões, em 19 de outubro de 2022.
Ministro VITAL DO RÊGO
Revisor